【裁判字號】    99,訴緝,23
【裁判日期】    990226
【裁判案由】    戶籍法等
【裁判全文】
臺灣板橋地方法院刑事判決              99年度訴緝字第23號
公  訴  人  臺灣板橋地方法院檢察署檢察官
被      告  丁○○
上列被告因違反戶籍法等案件，經檢察官提起公訴（九十八年度
偵字第一四五三號），本院合議庭裁定由受命法官獨任進行簡式
審判程序，並判決如下：
    主      文
丁○○共同犯行使偽造私文書罪，累犯，處有期徒刑肆月，如易
科罰金，以新臺幣壹仟元折算壹日，扣案如附表編號壹、至伍
所示之物，均沒收；又共同犯偽造公印文罪，累犯，處有期徒刑
月，如易科罰金，以新臺幣壹仟元折算壹日，扣案如附表編號
貳、所示之物，均沒收。應執行有期徒刑伍月，如易科罰金，
以新臺幣壹仟元折算壹日，扣案如附表所示之物均沒收。
    事      實
一、丁○○有竊盜、偽造文書、違反槍砲彈藥刀械管制條例、毒
    品危害防制條例等前科，最近一次係於民國九十四年間因偽
    造文書案件，經臺灣南投地方法院以九十四年度訴字第七八
    四號判處有期徒刑四月；又於九十四年間因違反毒品危害防
    制條例案件，經臺灣彰化地方法院以九十四年度訴字第七０
    七號判處有期徒刑八月；以上二案件經檢察官聲請臺灣南投
    地方法院以九十五年度聲字第四一二號定其應執行刑有期徒
    刑十一月，於九十六年五月四日執行完畢業（於本案構成累
    犯）。詎其仍不知悔改，復與廖輝紅（業經本院判決確定）
    及真實姓名、年籍不詳，綽號「阿勝」之成年男子間，共同
    意圖為其等不法所有及供冒用身分使用，並基於偽造公印文
    、行使偽造國民身分證、行使變造特種文書、行使偽造私文
    書及詐欺取財之犯意聯絡，由丁○○先於九十七年十二月二
    十八日某時，在臺中市○○路某處，交付其本人相片與「阿
    勝」，供其於不詳時、地，偽造其上分別載有丙○、乙○○
    、甲○○等人之姓名、出生年月日及統一編號，並印有偽造
    「內政部印」之公印文，且換貼「丁○○」相片之國民身分
    證各一張。另將林家禕、某真實姓名、年籍不詳人士及管年
    祥所有之全民健康保險卡名義人分別變造為丙○、乙○○及
    甲○○（起訴書誤載為變造為丁○○），並換貼「丁○○」
    之相片，而變造丙○、乙○○及甲○○之全民健康保險卡各
    一張。復偽刻丙○、乙○○及甲○○之印章各一枚，分別足
    生損害於丙○、乙○○、甲○○、林家禕、管年祥本人，以
    及戶政機關對於身分管理及健保機構對於被保險人身分資料
    識別之正確性。嗣「阿勝」於同年月二十九日晚間九時許，
    在臺中市○○路與中清路路口之便利商店，交付上開偽造之
    國民身分證、印章及變造之全民健康保險卡與廖輝紅，再指
    示廖輝紅於同年月三十日上午六、七時許，駕車搭載丁○○
    ，共同持上開偽造之國民身分證、印章及變造之全民健康保
    險卡北上申辦帳戶。約定每日支付廖輝紅新臺幣（下同）二
    千元並加計油資，且每申辦一金融帳戶再給付丁○○三千元
    作為報酬。廖輝紅、丁○○即依「阿勝」指示，由廖輝紅駕
    駛車牌號碼ＯＨ－７６３８號自小客車，於九十七年十二月
    三十日上午十時許，前往址設臺北市○○區○○路一三三號
    之第一商業銀行北投分行（下稱第一銀行），由丁○○以「
    丙○」名義填具第一銀行各類存款開戶暨往來業務項目申請
    書，並接續偽造「丙○」之署名一枚及印文二枚於上開文件
    上，用以表示「丙○」在第一銀行開立帳戶之意，而偽造上
    開私文書，連同偽造之「丙○」國民身分證及變造之「丙○
    」全民健康保險卡一併持向該行不知情之行員吳宜芬行使，
    致吳宜芬陷於錯誤，誤認係丙○本人開立帳戶，並於當日交
    付該行帳號00000000000號之存摺一本、提款卡
    一張及密碼與丁○○，足生損害於丙○、林家禕、第一銀行
    對帳戶申請人管理及徵信之正確性、戶政機關對戶政管理及
    健保機構對健康保險卡管理之正確性。又於同日下午一時三
    十五分許，廖輝紅復駕車搭載丁○○前往址設臺北縣鶯歌鎮
    ○○街一０一號之華南商業銀行鶯歌分行（下稱華南銀行）
    ，由丁○○以乙○○名義向該行申辦帳戶，並出示偽造之乙○○國民身分證及變造之乙○○全民健康保險卡，一併持向
    該行不知情之行員江綺玲行使。惟經江綺玲發覺有異並報警
    處理而未遂。嗣經警分別於同日下午一時三十五分及一時五
    十分許，在華南銀行及臺北縣鶯歌鎮○○路一０九號前查獲
    丁○○及廖輝紅，並當場起出上開偽造之國民身分證、印章
    及變造之全民健康保險卡，始悉上情。
二、案經被害人乙○○訴由臺北縣政府警察局三峽分局報請臺灣
    板橋地方法院檢察署檢察官偵查起訴，丁○○於本院準備程
    序中就被訴事實為有罪之陳述，經本院合議庭裁定由受命法
    官獨任進行簡式審判程序。
    理      由
一、訊據被告丁○○對於上揭犯罪事實，於本院審理中坦承不諱
    ，核與同案被告廖輝紅於警詢、偵訊及本院審理時供認之情
    節，證人江綺玲、乙○○、丙○於警詢時證述之情節相符，
    並有華南銀行九十八年六月十六日華鶯存字第００一一三號
    函、第一銀行九十八年六月十七日一北投字第００一二六號
    函暨各類存款開戶暨往來業務項目申請書、證明文件、金融
    卡功能登錄、財團法人金融聯合徵信中心國民身分證領補換
    資料查詢驗證、通報案件紀錄及補充註記、消債條例信用註
    記資訊、開戶作業檢核表、印鑑卡各一份、本院辦理刑事案
    件電話記錄查詢表一紙、相片六張在卷可查，復有扣案偽造
    之丙○、乙○○、甲○○等人國民身分證各一張、印章三枚
    、變造之丙○、乙○○、甲○○等人全民健康保險卡各一張
    、第一銀行帳號00000000000號存摺一本、提款
    卡一張、門號0000000000號行動電話一支可資佐
    證。又扣案之丙○、乙○○、甲○○國民身分證各一張，經
    送請內政部警政署刑事警察局以特徵比對及儀器放大檢視鑑
    定結果，因模鑄水印、安全線、背面雷射控管號碼均與樣張
    不相符，認上開國民身分證（含內政部印）除「透明視覺變
    化裝置」外，均係偽造；另扣案丙○、乙○○、甲○○之全
    民健康保險卡各一張，經中央健康保險局送請該局健保ＩＣ
    卡承製廠商東元電機股份有限公司鑑驗結果，認健保卡體均
    為真實卡體，晶片表面有異物被覆，顯性資料的印刷字體、
    字形及方式非習用之方式，晶片內穩性資料分別為林家禕、
    不詳人士及管年祥等人，認均為變造卡等情，有內政部警政
    署刑事警察局九十八年二月十九日刑鑑字第０９８００１６
    ４２８號鑑定書、中央健康保險局九十八年二月二十五日健
    保承字第０９８０００３８６２號函暨證明書、偽卡顯性、
    隱性資料對比各一份在卷為憑。足徵被告丁○○任意性之自
    白與事實相符，應堪採信。本案事證已臻明確，被告丁○○
    犯行堪以認定，應依法論科。
二、論罪科刑理由：
（一）按刑法第二百十二條所謂「其他相類之證書、介紹書」，
      係指與關於品行、能力、服務之證書、介紹書相類似之文
      書而言，此有最高法院九十年度臺上字第六六二八號判決
      意旨參照。查國民身分證及全民健康保險卡係由主管機關
      核發作為本國人士身分之證明及使用醫療制度之用，屬於
      品行能力相類之證書，均係刑法第二百十二條之特種文書
      。而刑法所謂公印，係指公署或公務員職務上所使用之印
      信而言；又所謂公印或公印文，係專指表示公署或公務員
      資格之印信而言，即俗稱大印與小官章及其印文（最高法
      院二十二年上字第一九０四號、六十九年臺上字第六九三
      號判例意旨參照）。是故國民身分證上「內政部印」之印
      文，自屬刑法第二百十八條第一項之公印文。又偽造公印
      文，刑法第二百十八條既有獨立處罰之規定，且較刑法第
      二百十二條之處罰為重，則於偽造刑法第二百十二條之特
      種文書同時偽造公印文者，即難置刑法第二百十八條處刑
      較重之罪於不問（司法院大法官會議釋字第八二號解釋可
      供參照）。另戶籍法第七十五條於九十七年五月二十八日
      修正公布，並自同年月三十日施行。戶籍法第七十五條係
      針對國民身分證之偽造、變造犯行予以明文規定，相較於
      刑法第二百十二條係針對所有一般特種文書之偽造、變造
      犯行之處罰規定，戶籍法之規定應屬於特別規定，依特別
      法優於普通法及從重處斷之原則，應優先適用戶籍法之規
      定。又偽造公印或公印文，刑法第二百十八條既有獨立處
      罰規定，且較戶籍法第七十五條第一項規定之處罰為重，
      則於偽造國民身分證同時偽造公印或公印文者，即難僅論
      以戶籍法第七十五條第一項之罪，而置刑法第二百十八
      條第一項處刑較重之罪於不問（最高法院九十七年度臺上
      字第五一一四號判決參照）。從而，「阿勝」偽造國民身
      分證，復於其上偽造「內政部印」之公印文，應係犯戶籍
      法第七十五條第一項之偽造國民身分證罪及刑法第二百
      十八條第一項之偽造公印文罪。
（二）查被告丁○○與同案被告廖輝紅持偽造之丙○國民身分證
      、印章及變造之丙○全民健康保險卡，向第一銀行申辦帳
      戶所為，係犯戶籍法第七十五條第二項、第一項之行使偽
      造國民身分證罪、刑法第二百十八條第一項之偽造公印文
      罪、同法第二百十六條、第二百十二條之行使變造特種文
      書罪、同法第二百十六條、第二百十條之行使偽造私文書
      罪、同法第三百三十九條第一項之詐欺取財罪；另被告丁○○與同案被告廖輝紅持偽造之乙○○國民身分證、印章
      及變造之乙○○全民健康保險卡，向華南銀行申辦帳戶所
      為，係犯戶籍法第七十五條第二項、第一項之行使偽造國
      民身分證罪、刑法第二百十八條第一項之偽造公印文罪、
      同法第二百十六條、第二百十二條之行使變造特種文書罪
      、同法第三百三十九條第三項、第一項之詐欺取財未遂罪
      。被告丁○○與同案被告廖輝紅向華南銀行申辦帳戶部分
      ，雖已著手實施詐術行為，惟未生使被害人華南銀行陷於
      錯誤並交付帳戶之存摺、提款卡等財物之結果，此部分之
      犯罪尚屬未遂。又共同正犯「阿勝」以一行為同時偽造「
      丙○」「乙○○」「甲○○」之國民身分證、印章及變造
      其等全民健康保險卡，為一行為侵害數法益，屬想像競合
      犯，應從重論以刑法第二百十八條第一項之偽造公印文罪
      。另被告丁○○於第一銀行「各類存款開戶暨往來業務項
      目申請書」上偽造署名、印文等行為，為偽造私文書之行
      為所吸收，不另論罪；其偽造私文書後復持以行使，偽造
      之低度行為應為行使之高度行為所吸收，亦不另論罪。再
      被告丁○○與同案被告廖輝紅及綽號「阿勝」之成年男子
      間，就上開犯行，均有犯意聯絡與行為分擔，應論以共同
      正犯。而被告丁○○與同案被告廖輝紅及「阿勝」係為達
      取得銀行帳戶之存摺等資料為目的，始由「阿勝」偽造「
      丙○」「乙○○」「甲○○」等人之國民身分證、印章及
      變造其等全民健康保險卡，再由同案被告丁○○執以申辦
      帳戶，並於向第一銀行申辦帳戶時，偽造私文書並據以行
      使，此據被告丁○○供承屬實，核與此類犯罪之模式相符
      。雖其等偽造公印文、國民身分證、印章及變造全民健康
      保險卡之時、地，各與被告丁○○行使前開偽造之國民身
      分證、私文書、變造之全民健康保險卡，以遂行詐欺目的
      之時、地，在自然意義上非完全一致，然二者仍有部分合
      致，且犯罪目的單一，依一般社會通念，應評價為一罪方
      符合刑罰公平原則，如予數罪併罰，反有過度處罰之虞，
      與一般人民法律感情亦未契合。從而，被告丁○○上開所
      為，係一行為觸犯數罪名之想像競合犯，就其等向第一銀
      行申辦帳戶部分，應從一重之行使偽造私文書罪處斷（按
      偽造公印文罪與行使偽造私文書罪之法定本刑均為五年以
      下有期徒刑，依整體客觀犯罪情狀觀之，自以行使偽造私
      文書罪重於偽造公印文罪）；就其等向華南銀行申辦帳戶
      部分，應從一重之偽造公印文罪論處，方屬適當（最高法
      院九十七年度臺上字第三七０六號判決意旨參照）。檢察
      官認被告丁○○所犯行使偽造國民身分證罪、偽造印章罪
      各一次、行使變造特種文書罪二次、詐欺取財罪及詐欺取
      財未遂罪間，應予分論併罰，尚有誤會。又被告前開行使
      偽造私文書（以「丙○」名義向第一銀行申辦帳戶）及偽
      造公印文犯行（以「乙○○」名義向華南銀行申辦帳戶）
      ，犯意各別，行為互殊，應予分論併罰。另起訴書雖漏載
      被告丁○○偽造公印文犯行，亦未記載被告丁○○以「丙○」名義填具第一銀行「各類存款開戶暨往來業務項目申
      請書」，並偽造「丙○」之署名及印文於上開文件之偽造
      私文書犯行。然該等部分既均與起訴書犯罪事實欄所載被
      告丁○○之行使偽造國民身分證、行使變造特種文書、詐
      欺取財等犯行間均存有想像競合之裁判上一罪關係，已如
      前述，依起訴不可分之原則，本院自得併為審酌，附此敘
      明。又被告丁○○有事實欄所載之前科，於九十六年五月
      四日執行完畢，有臺灣高等法院被告前案記錄表一份在卷
      可查，其於有期徒刑執行完畢釋放後五年內，故意再犯本
      案有期徒刑以上之罪，均為累犯，均應依刑法第四十七條
      第一項之規定加重其刑。
（三）審酌被告丁○○貪圖一己之利，不念上開犯行對公眾及他
      人所生之危害，竟持偽造、變造之證件申辦帳戶，危害被
      害人等之信用狀況，並破壞經濟市場正常交易及社會秩序
      ，本應予非難。惟念其犯後坦承犯行，態度良好，暨其犯
      罪之動機、目的、手段、智識程度及行為分擔情形等一切
      情狀，分別量處如主文所示之刑，暨定其應執行之刑，並
      分別諭知如易科罰金之折算標準，以資儆懲。
（四）扣案如附表編號一至三所示偽造之國民身分證、變造之全
      民健康保險卡，均為共犯「阿勝」所有，供本案犯罪所用
      之物，及因犯罪所生之物，爰均依刑法第三十八條第一項
      第二、三款之規定宣告沒收之；至國民身分證上偽造之「
      內政部印」公印文各一枚，併於身分證一同沒收，不再依
      刑法第二百十九條之規定諭知沒收。另如附表編號一至三
      所示偽造之印章，均應依刑法第二百十九條之規定，不論
      屬於犯人與否均宣告沒收。而扣案如附表編號四所示之物
      ，為被告廖輝紅與共犯所有，因犯罪所得之物，爰依刑法
      第三十八條第一項第三款規定，沒收之。另如附表編號五
      所示之物，雖已因行使而交付第一銀行，而非屬被告廖輝
      紅或其共犯所有之物，惟其上偽造「丙○」之署名一枚及
      印文二枚，均應依刑法第二百十九條之規定，不論屬於犯
      人與否均宣告沒收。又扣案之門號0000000000
      號行動電話雖係「阿勝」交付以方便聯繫，然該行動電話
      並非被告廖輝紅、同案被告丁○○所有，亦無證據證明該
      行動電話係「阿勝」所有，爰不為沒收之宣告；至本案其
      餘扣案之物品，尚無積極證據證明確屬被告廖輝紅或其共
      犯所有或與本案犯罪有關，爰不於本案予以宣告沒收，附
      此敘明。
據上論斷，應依刑事訴訟法第二百七十三條之一第一項、第二百
九十九條第一項前段，戶籍法第七十五條第一項、第二項，刑法
第十一條前段、第二十八條、第二百十六條、第二百十條、第二
百十二條、第二百十八條第一項、第三百三十九條第一項、第三
項、第五十五條、第四十七條第一項、第五十一條第五款、第四
十一條第一項前段、第二百十九條、第三十八條第一項第二款、
第三款，刑法施行法第一條之一第一項、第二項前段，判決如主
文。
本案經檢察官姜麗君到庭執行職務。
中    華    民    國    99    年    2     月    26    日
                        刑事第五庭  法  官  鄭水銓
以上正本證明與原本無異。
如不服本判決應於收受判決後十日內向本院提出上訴書狀，並應
敘述具體理由。其未敘述上訴理由者，應於上訴期間屆滿後二十
日內向本院補提理由書（均須按他造當事人之人數附繕本）「切
勿逕送上級法院」。
                                    書記官  翁子婷
中    華    民    國    99    年    3     月    4    日
附錄本案論罪科刑法條全文：
刑法第二百十六條
行使第二百十條至第二百十五條之文書者，依偽造、變造文書或
登載不實事項或使登載不實事項之規定處斷。
刑法第二百十條
偽造、變造私文書，足以生損害於公眾或他人者，處五年以下有
期徒刑。
刑法第二百十二條
偽造、變造護照、旅券、免許證、特許證及關於品行、能力服務
或其他相類之證書、介紹書，足以生損害於公眾或他人者，處一
年以下有期徒刑、拘役或三百元以下罰金。
刑法第二百十八條
偽造公印或公印文者，處五年以下有期徒刑。
盜用公印或公印文足以生損害於公眾或他人者，亦同。
刑法第三百三十九條
意圖為自己或第三人不法之所有，以詐術使人將本人或第三人之
物交付者，處五年以下有期徒刑、拘役或科或併科一千元以下罰
金。
以前項方法得財產上不法之利益或使第三人得之者，亦同。
前二項之未遂犯罰之。
戶籍法第七十五條
意圖供冒用身分使用，而偽造、變造國民身分證，足以生損害於
公眾或他人者，處五年以下有期徒刑、拘役或科或併科新臺幣五
十萬元以下罰金。
行使前項偽造、變造之國民身分證者，亦同。
將國民身分證交付他人，以供冒名使用，或冒用身分而使用他人
交付或遺失之國民身分證，足以生損害於公眾或他人者，處3 年
以下有期徒刑、拘役或科或併科新臺幣三十萬元以下罰金。
附    表：
┌──┬────────────────────────┐
│編號│物品名稱                                        │
├──┼────────────────────────┤
│ 1  │偽造之「丙○」國民身分證、變造之「丙○」全民健康│
│    │保險卡各1張、偽造之「丙○」印章1枚。            │
├──┼────────────────────────┤
│ 2  │偽造之「乙○○」國民身分證、變造之「乙○○」全民│
│    │健康保險卡各1 張、偽造之「乙○○」印章1 枚。    │
├──┼────────────────────────┤
│ 3  │偽造之「甲○○」國民身分證、變造之「甲○○」全民│
│    │健康保險卡各1 張、偽造之「甲○○」印章1 枚。    │
├──┼────────────────────────┤
│ 4  │第一銀行帳號00000000000號之存摺1本、提款卡1張。 │
├──┼────────────────────────┤
│ 5  │第一銀行各類存款開戶暨往來業務項目申請書上偽造「│
│    │丙○」之署名1 枚、印文2 枚。                    │
└──┴────────────────────────┘

司法院資訊處製作；財團法人民間司法改革基金會備份。
